臺灣桃園地方法院刑事判決　　　　　 100年度審易字第2131號
公　訴　人　臺灣桃園地方法院檢察署檢察官
被　　　告　羅文男
上列被告因違反律師法案件，經檢察官提起公訴（100 年度偵字
第17302 號），本院判決如下：
        主  文
羅文男未取得律師資格，意圖營利而辦理訴訟事件，處有期徒刑
伍月，如易科罰金，以新臺幣壹仟元折算壹日。
    事    實
一、羅文男明知其不具律師資格，不得辦理訴訟案件，竟意圖營
    利，於民國99年3 月20日，向謝詠麒之母謝蕙蓉索取新臺幣
    （下同）1 萬3,000 元後，接受謝詠麒委任，辦理本院民事
    庭99年度桃簡字第299 號債務人異議之訴案件，代為撰寫民
    事起訴狀，且於99年4 月20日該案件開庭審理時，出庭擔任
    訴訟代理人執行職務，後該案終結，羅文男欲向謝蕙蓉索取
    後謝7 萬5,000 元，謝蕙蓉始寄發存證信函予羅文男解除委
    任，嗣經該民事案件對造當事人魏許富士告發，始查悉上情
    。
二、案經魏許富士告發由臺灣桃園地方法院檢察署檢察官偵查起
    訴。
    理    由
一、按被告以外之人於審判外之言詞或書面陳述，除法律有規定
    者外，不得作為證據，刑事訴訟法第159 條第1 項固有明文
    ；惟被告以外之人於審判外之陳述，雖不符刑事訴訟法第15
    9 條之1 至第159 條之4 之規定，而經當事人於審判程序同
    意作為證據，法院審酌該言詞陳述或書面陳述作成時之情況
    ，認為適當者，亦得為證據。當事人、代理人或辯護人於法
    院調查證據時，知有第159 條第1 項不得為證據之情形，而
    未於言詞辯論終結前聲明異議者，視為有前項之同意，同法
    第159 條之5 亦有明文。本判決所引下列被告羅文男以外之
    人之供述證據，公訴人、被告均未爭執其證據能力，且於言
    詞辯論終結前亦未聲明異議，本院審酌各該證據作成時之情
    況，並無不當之情形，認以之作為證據應屬適當，爰依刑事
    訴訟法第159 條之5 第2 項規定，自得作為證據，合先敘明
    。
二、其餘資以認定本案犯罪事實之證據，亦查無違反法定程序取
    得之情形，依刑事訴訟法第158條之4反面規定，應具證據能
    力。
貳、實體部分：
一、訊據被告羅文男矢口否認有何違反律師法犯行，辯稱：伊僅
    收取13,000元，其中1,000 元是羅珮楨代墊的訴訟費用，另
    12,000元是要求對方幫伊繳所得稅的稅金，伊沒有要求後謝
    75,000元；另伊是正達汽車的法律顧問，是律師法第48條第
    1 項後段「除依法令執行業務者外」的例外規定，即是依民
    法第528 、529 條之法律顧問委任關係，沒有營利意圖云云
    。經查：
（一）被告原係執業律師，惟經臺灣律師懲戒委員會決議懲戒除
      名之事實，業經被告於偵查及本院審理中供承明確，此有
      被告於檢察事務官詢問時供述：「（是否有律師執照？）
      以前有。86年時伊停業了，已經被除名了。」（見臺灣桃
      園地方法院檢察署99年度他字第3226號卷第32頁），及被
      告於本院審理時供承：「（對檢察官起訴之犯罪事實有何
      意見？）伊曾任律師，後來除名。」（見100 年11月7 日
      審判筆錄）。是被告經懲戒除名後，依律師法第4 條第1
      項之規定，不得充任律師，依同法第48條第1 項之規定，
      亦不得意圖營利而辦理訴訟事件，合先敘明。
（二）被告接受謝詠麒委任，辦理本院桃園簡易庭民事99年度桃
      簡字第299 號債務人異議之訴事件，代為撰寫民事起訴狀
      ，且於99年4 月20日言詞辯論期日開庭時，出庭擔任該件
      原告謝詠麒訴之訟代理人執行職務之事實，業據證人謝詠
      麒於檢察事務官詢問時供述：「（你於臺灣桃園地方法院
      99年度桃簡字第299 號債務人異議之訴案件中，是否有委
      請羅文男在該案件中擔任訴訟代理人？）是我母親謝蕙蓉
      委任。」（見同上他字卷第53頁），再據證人謝蕙蓉於檢
      察事務官詢問時供述：「（你於臺灣桃園地方法院99年度
      桃簡字第299 號債務人異議之訴案件中，是否有委請羅文
      男在該案件中擔任訴訟代理人？）有。（為何會委請羅文
      男擔任訴訟代理人？）因為我認識羅的配偶羅珮楨，她說
      可以委任她先生代為出庭處理，我本來只有委任他寫狀紙
      ，後來又委任他出一次庭。」（見同上他字卷第57頁）等
      語明確，且有本院民事庭99年度桃簡字第299 號債務人異
      議之訴案卷中原告謝詠麒之民事異議之訴狀、民事委任書
      、本院桃園簡易庭99年度桃簡字第299 號債務人異議之訴
      99年4 月20日民事報到單、同日言詞辯論筆錄及律師證書
      各1 份等附卷可稽（見本院桃園簡易庭99年度桃簡字第29
      9 號債務人異議之訴影卷第4 至6 頁、第45至49頁），堪
      認被告確有受上述民事事件原告謝詠麒委任，代為撰寫民
      事債務人異議之訴之起訴狀，且於該案99年4 月20日言詞
      辯論期日開庭時，出庭擔任該件原告謝詠麒訴之訟代理人
      執行職務之事實甚明。
（三）又被告為辦理前揭民事訴訟事件，先向謝詠麒之母謝蕙蓉
      索取13,000元後，接受謝詠麒委任，於該案終結後，被告
      復向謝蕙蓉索取後謝75,000元之事實，亦據證人謝蕙蓉於
      檢察事務官詢問時陳述：「（以多少代價委請羅文男擔任
      訴訟代理人？）總共給了他1 萬3,000 元。後來他說還要
      跟我說後謝，所以我就決定自己處理。（當時要求後謝是
      多少？）7 萬5 千元。」（見同上他字卷第57至58頁）等
      語明確，足見被告辯稱其沒有要求後謝75,000元云云，顯
      與證人謝蕙蓉上開供述不相符，尚難遽信。
（四）被告雖辯稱：伊僅收取13,000元，其中1,000 元是羅珮楨
      代墊的訴訟費用，另12,000元是要求對方幫伊繳所得稅的
      稅金，伊沒有要求後謝75,000元云云。惟查，被告於檢察
      事務官詢問時供稱：「（該案件你向謝蕙蓉收取多少報酬
      ？）給我13,000元車馬費而已。（事後還有再有跟謝蕙蓉
      要求後酬？）我有跟他要求後謝，但她說沒有能力，所以
      沒有給我錢，我也沒有再跟他要，我是跟她說有就給我，
      沒有就算了，後來他就解除委任了。」（見同上他字卷第
      63頁），及於檢察官訊問時供稱：「（就本案收取多少費
      用？）12,000元。（後稱）原本是說要75,000元，我是跟
      謝益翔講說要75,000元要給我辦完，但謝益翔說他經濟狀
      況不好，要我12,000元就好，我就同意，但沒辦法是好朋
      友。」（見同上他字卷第97頁），堪認被告為辦理前揭民
      事訴訟事件，確有向謝詠麒之母謝蕙蓉收取13,000元費用
      ，於該案終結後，被告復向謝蕙蓉索取後謝，收費合計達
      75,000元，惟因謝詠麒之母謝蕙蓉嗣後解除委任，致未給
      付該筆後謝費用，被告顯係以一般律師收費行情辦理前揭
      民事訴訟事件，故若被告不具有營利意圖，自不可能以等
      同律師行情費用向謝詠麒之母謝蕙蓉要求上開費用。
（五）被告復辯稱：伊是正達汽車的法律顧問，是律師法第48條
      第1 項後段除依法令執行業務者外的例外規定，即是依民
      法第528 、529 條之法律顧問委任關係，沒有營利意圖云
      云。惟查，被告所辦理前揭民事訴訟事件，係受該案件之
      原告謝詠麒之母謝蕙蓉委任提起債務人異議之訴，該訴訟
      案件之內容又與「正達汽車廣場」並無任何關聯，此有證
      人謝詠麒於檢察事務官詢問時供述：「（你於臺灣桃園地
      方法院99年度桃簡字第299 號債務人異議之訴案件中，是
      否有委請羅文男在該案件中擔任訴訟代理人？）這件案子
      是我們長輩與他人有糾紛，而房子登記在我名下。是我母
      親謝蕙蓉委任。」（見同上他字卷第53頁），足認被告受
      謝詠麒之母謝蕙蓉委任所提起之債務人異議之訴，純是基
      於謝詠麒個人及其家族長輩事由，本於債務人身份於強制
      執行程序中所提出之異議之訴，換言之，被告並非單純因
      擔任「正達汽車廣場」法律顧問而收取上開費用並辦理訴
      訟事件，被告所要求收取之費用顯已包含辦理該民事訴訟
      事件之對價。是綜上，被告具有營利之意圖而辦理訴訟事
      件，至為明確。
（六）按律師法第48條第1 項之罪，須行為人客觀上未取得律師
      資格，而辦理訴訟事件，主觀上有營利意圖為構成要件。
      考其立法意旨：「無律師資格而執行律師業務者，嚴重破
      壞司法威信且損害司法人員形象，自有加以規範防制之必
      要…增列非律師不得執行業務之範圍及罰則規定，期使非
      律師非法執業現象，得以澈底消除，以維司法威信，保障
      人民權益，所謂訴訟事件，係指民事、刑事及行政訴訟事
      件…」，目的在於防止非律師不法執行律師職務牟利或從
      事詐騙活動，破壞司法威信，而律師為訴訟人撰作書狀，
      即為律師職務之執行（司法院30年院字第2204號解釋參照
      ）。準此，所謂「訴訟事件」應包括起訴前階段之撰寫書
      狀及其他與訴訟事件有關之行為，包含代當事人出庭等，
      否則將無法達立法規範之目的。本案被告接受謝詠麒之母
      謝蕙蓉委任，辦理本院桃園簡易庭99年度桃簡字第299 號
      債務人異議之訴案件，代為撰寫民事起訴狀，且於99年 4
      月20日該案件進行言詞辯論時，出庭擔任原告謝詠麒訴訟
      代理人執行職務，並收受報酬，被告確有意圖營利而辦理
      訴訟事件之行為，構成律師法第48條第1 項之罪，已甚明
      確。
（七）綜上，本案事證明確，被告上開未取得律師資格辦理訴訟
      事件之犯行，洵堪認定，應予依法論處。
二、核被告所為，係犯律師法第48條第1 項之未取得律師資格辦
    理訴訟事件罪。爰審酌被告不具律師資格，而受他人委任辦
    理訴訟事件，並要求及收受報酬，惡性非輕，併參酌被告年
    齡已71歲、智識程度、生活狀況、犯罪之動機、目的、手段
    ，犯後否認犯行、未見悔意等一切情狀，量處如主文所示之
    刑，並諭知易科罰金之折算標準，以示懲儆。
據上論斷，應依刑事訴訟法第299條第1項前段，律師法第48條第
1 項，刑法第11條前段、第41條第1 項前段，刑法施行法第1 條
之1 ，判決如主文。
本案經檢察官曾姿綺到庭執行職務。
中    華    民    國   100    年    11    月    29    日
                        刑事庭法  官  游紅桃
以上正本證明與原本無異。
如不服本判決應於收受判決後10日內向本院提出上訴書狀，並應
敘述具體理由。其未敘述上訴理由者，應於上訴期間屆滿後20日
內向本院補提理由書(均須按他造當事人之人數附繕本)「切勿逕
送上級法院」。
                              書記官  陳恩如
中    華    民    國  100     年    11    月    29    日
附錄本案論罪科刑依據之法條：
律師法第48條第1項：
未取得律師資格，意圖營利而辦理訴訟事件者，除依法令執行業
務者外，處1年以下有期徒刑，得併科新台幣3萬元以上15萬元以
下罰金。